【裁判字號】    98,訴,151
【裁判日期】    980909
【裁判案由】    債務人異議之訴
【裁判全文】
臺灣宜蘭地方法院民事判決               98年度訴字第151號
原      告  甲○○○
                      2號
被      告  乙○○
上列當事人間債務人異議之訴事件，本院於民國98年8 月13日言
詞辯論終結，判決如下：
    主  文
本院九十八年度司執字第五一八八號給付票款強制執行事件之執
行程序應予撤銷。
訴訟費用新台幣壹萬玖仟捌佰壹拾元由被告負擔。
    事實及理由
一、原告主張：債權人即被告於鈞院98年度司執字第5188號給付
    票款強制執行事件所提出的本票伊沒有看過，其上之簽名非
    伊所為，伊並無欠債於被告，故而主張本票不是伊簽的，是
    偽造的。對於被告主張伊丈夫即訴外人丁○○稱因伊兒子在
    大陸經商而簽發本票並向被告借錢乙事，事實上伊雖有2 個
    兒子，但並沒有到大陸經商。伊對於本票上丁○○的簽名、
    印章或指印是否為真正並不知道。而訴外人丁○○雖是伊丈
    夫，但是已分居，有10年以上沒有住在一起，否認夫妻倆有
    同住的事實，況且丁○○欠錢，被告應該去找他請求。再者
    ，伊確實沒有在上面簽名，丁○○也沒有問過伊，縱使本票
    確實是伊丈夫所簽，但並沒有經過伊的同意。既然不是伊簽
    的，被告就不能查封伊的房子，那是被告跟丁○○的事。為
    此，依強制執行法第14條第2 項規定提起本訴，請求撤銷系
    爭強制執行程序等語。並聲明：如主文第1項所示。
二、被告則以：系爭票據是因為原告之丈夫丁○○說其子在大陸
    開工廠，因此向伊借調款項所簽發，本票上面的「甲○○○
    」為何人所簽並不清楚，是訴外人丁○○拿給訴外人丙○○
    再拿給伊，5張票是陸續交付的。伊之前在（壯圍鄉○○路○
    段）388巷9號曾見過丁○○，所以原告與丁○○夫妻應該有
    同住，當初是因為他太太（即原告）有簽名，伊才同意借他
    錢。系爭本票上之「丁○○」簽名確實是他本人所簽，因為
    他還有開過別的支票給伊，但是都遭退票了。此外，伊認為
    系爭本票裁定都已核發1 年了，已經裁定確定很久，這中間
    伊也曾多次到丁○○住家，並跟原告多次協調，但是原告都
    以她老公即丁○○不在推卸，直到伊去聲請強制執行，原告
    才來異議並提起訴訟，顯與常情不合等語，資為答辯。並聲
    明：原告之訴駁回。
三、兩造不爭執之事實：
(一)被告於97年間持票載由原告與其夫即訴外人丁○○共同任發
    票人、付款地宜蘭縣壯圍鄉○鎮村○○路○段390號，另發票
    日、票面金額及到期日詳如附表所示之本票5 紙，向本院聲
    請本票裁定，經本院97年度司票字第53號裁定准予強制執行
    並告確定；其後被告持上開本票裁定為執行名義聲請強制執
    行，並以債務人即原告現查無可供執行之財產，而請求逕核
    發債權憑證終結執行在案（即本院97年5月31日宜院瑞97 執
    未字第7159號債權憑證）。
(二)被告於98年5 月間持前開債權憑證，聲請對原告所有坐落宜
    蘭縣壯圍鄉○○○段148地號土地及其上同段34建號建物（
    門牌號碼：宜蘭縣壯圍鄉○○路○段388巷9 號）之不動產暨
    投資股票之有價證券等財產標的為強制執行，經本院98年度
    司執字第5188號給付票款執行事件受理。嗣原告於前開執行
    程序進行中，以前開本票其簽名（即「甲○○○」部分）乃
    為偽造，其應不負發票人責任為由，提起本件債務人異議之
    訴，現執行程序尚未終結。
四、得心證之理由：
    本件兩造爭執之處，乃在於：系爭本票上「甲○○○」之簽
    名是否為真正？又原告依強制執行法第14條第2 項之規定提
    起本件債務人異議之訴，請求本院撤銷98年度司執字第5188
    號強制執行程序所為之強制執行程序，是否有理由？茲審酌
    如下：
(一)按「在票據上簽名者，依票上所載文義負責。２人以上共同
    簽名時，應連帶負責」票據法第5 條固定有明文。惟票據債
    務人應依票據文義負責者，乃以該債務人在票據上簽名或蓋
    章為前提，是本票固為有價證券，但仍不失其私文書之性質
    ，故除他造對於其真正無爭執者外，依民事訴訟法第277 條
    前段：「當事人主張有利於己之事實者，就其事實有舉證之
    責任」、同法第357 條：「私文書應由舉證人證其真正」之
    規定，系爭本票是否為原告「甲○○○」所作成而應由其負
    發票人之責任，自應由執票之被告負舉證之責。經查，被告
    主張系爭本票上之「甲○○○」之簽名為真正，無非係以訴
    外人即共同發票人丁○○係原告之夫，據丁○○告知因其子
    在大陸開工廠需要資金而向伊調借款項，該等本票是丁○○
    透過訴外人丙○○陸續交付給伊。原告雖辯稱系爭本票非其
    所簽，亦不知情云云，然系爭本票裁定已經確定很久，原告
    現在才提起訴訟，很奇怪，且這中間伊曾多次到丁○○住家
    協調，但他家人都推說他不在，伊之前在宜蘭縣壯圍鄉○○
    路○段388巷9 號有見過丁○○，他們夫妻應該有同住才對。
    況系爭本票如果是偽造的，原告也應該要找丁○○出來說明
    ，否則伊要告丁○○詐欺，當初就是因為他太太有簽名伊才
    同意借錢等詞為其論據，並聲請傳訊丙○○、丁○○為證。
(二)然查：(1)經本院依被告所陳地址，定期通知前開2 人到庭，
    渠等均未到庭，被告就此亦陳明：「本票是丁○○拿給丙○○，只要他出面就可以證明，關於丁○○部分請求再次傳訊
    ，丙○○部分捨棄傳訊。」等語在卷，本院因而就證人丁○○經合法通知未到庭部分依法裁罰，復再次定期通知其到庭
    ，然其受通知後仍未遵期到院，被告亦陳明將另追訴丁○○
    詐欺罪嫌，沒有其他證據要調查等語綦詳。則被告前開所陳
    各情，因乏具體證據為佐，僅能認係個人空言之陳述，是否
    與事實相符，尚難採信為真正。況被告於本院98年6 月18日
    審理時，亦自承伊對於系爭本票上之「甲○○○」究為何人
    所簽署乙節並不清楚（詳本件卷宗第14頁），則其所述情節
    縱為真實，至多亦僅能判定丁○○當初向被告借貸款項而簽
    發系爭本票之原因，及前開本票係經由訴外人丙○○陸續交
    付給被告收執而已，至該等本票上所載之發票人，除丁○○
    外，另簽署之「甲○○○」姓名，究為原告本人親自簽署，
    或授權其夫丁○○所為，抑或丁○○未經原告同意而偽造，
    則屬無法認定。而夫妻僅就日常家務互為代理人，至以他方
    名義簽發本票而借貸款項，則不在前開日常家務代理之範疇
    ，且依法夫妻亦互負同居之義務，故尚難以借款人即訴外人
    丁○○與原告乃具有夫妻關係，及二人應有同住之事，即推
    論系爭本票上關於原告「甲○○○」必為真正或有經過其授
    權。因此，縱使原告與丁○○倘確如被告所述有同住之事實
    ，然如非原告親筆簽署或授權其夫為之，亦難認原告即應因
    此負發票人之票據責任。(2)再按本票執票人，依票據法第12
    3 條規定，聲請法院裁定許可對發票人強制執行，係屬非訟
    事件，此項聲請之裁定，及抗告法院之裁定，僅依非訟事件
    程序，以審查強制執行許可與否，並無確定實體上法律關係
    存否之效力，如發票人就票據債務之存否有爭執時，應由發
    票人提起確認之訴，以資解決（最高法院57年台抗字第76
    號判例參照）。是本票裁定僅為非訟性質，為無實體上確定
    力之執行名義，其未經實體上權利存否之審查，債務人亦無
    抗辯機會，故此項執行名義成立前，所存實體上權利義務存
    否之爭執，法律亦肯認債務人得於強制執行程序終結前提起
    異議之訴，以謀求救濟，而有強制執行法第14條第2項之規
    定，故被告未能舉證證明系爭本票關於原告之簽名確為真正
    ，而以「系爭本票裁定已經確定很久，原告現在才提起訴訟
    ，很奇怪」為其論據，尚無從為有利之認定。被告雖復以這
    中間伊曾多次到丁○○住家協調，但他家人都推說他不在等
    詞為佐，然依被告所述可知事實上原告對於被告私下催討行
    為亦未肯認是項票據債務，僅向被告表明應向丁○○請求，
    則其縱於受口頭催討時，未積極訴請確認系爭票據債權不存
    在以謀救濟，然此或取決於個人對於法律之知識及權益維護
    之態度等故，其原因不一而足，亦無從因之即謂被告主張系
    爭本票上之原告簽名為真正乙節，應為真實。(3)此外，本院
    亦曾諭知原告當庭橫式書寫其姓名「甲○○○」10遍及票載
    發票地址5遍附卷，經以肉眼與卷附系爭本票影本相互比對
    （詳卷宗第20至24頁），兩者筆跡尚存有差異，無從判定確
    為同一人所為，則原告就此既有所抗辯，而被告亦未能舉證
    以實其說，自難認被告就系爭有利於己之事實業盡舉證之責
    ，而無從為採，依法仍應認原告關於系爭本票上「甲○○○
    」之簽名非真正之主張，乃為事實。
(三)末按，強制執行法第14條第2 項規定：「執行名義無確定判
    決同一之效力者，於執行名義成立前，如有債權不成立或消
    滅或妨礙債權人請求之事由發生，債務人亦得於強制執行程
    序終結前提起異議之訴。」，是對於如本票裁定之無確定判
    決同一效力之執行名義者，執行名義成立前，有任何債權不
    成立或消滅或妨礙債權人請求之事由，債務人仍得主張之。
    查本件被告未能證明系爭本票上「甲○○○」之簽名為真正
    （即原告本人或其授權他人所為），自應認原告主張未簽發
    系爭本票乙情屬實，業經本院審認如上，則原告自無庸就系
    爭本票負票據上之發票人責任。換言之，被告就系爭本票對
    於原告並無所載之票據債權存在，縱其業取得確定之本票裁
    定，原告亦不因之而應負前開票據責任，故系爭執行名義即
    本票裁定成立前，既有上述債權不成立之事由發生（存在）
    ，則原告主張依強制執行法第14條第2 項之規定提起本件債
    務人異議之訴，請求撤銷本院98年度司執字第5188號給付票
    款強制執行事件所為之執行程序，為有理由，應予准許。
五、訴訟費用負擔之依據：民事訴訟法第78條。
中    華    民    國    98    年    9     月     9    日
                  臺灣宜蘭地方法院民事庭
                      法  官  林翠華
正本係照原本作成
如對本判決上訴，須於判決送達後20日內向本院提出上訴狀（須
附繕本）。
中    華    民    國    98    年    9     月     9    日
                      書記官  林秀麗
裁判費計算書：
┌────────┬────────┬────────┐
│   項      目   │金  額（新台幣）│   備    註     │
├────────┼────────┼────────┤
│第一審裁判費    │    19,810元    │原告於98年5月19 │
│                │                │日繳納；被告負擔│
│                │                │。              │
└────────┴────────┴────────┘
附表：
┌─┬────────┬────────┬────────┬───────┐
│編│發     票     日│票   面  金   額│到     期     日│票  據  號  碼│
│號│                │ （ 新 台 幣 ） │（即利息起算日）│              │
├─┼────────┼────────┼────────┼───────┤
│1 │96年5月5日      │590,000元       │96年6月5日      │NO555572      │
│  │                │                │                │              │
├─┼────────┼────────┼────────┼───────┤
│2 │96年6月21日     │560,000元       │96年7月20日     │NO781992      │
│  │                │                │                │              │
├─┼────────┼────────┼────────┼───────┤
│3 │96年3月31日     │320,000元       │96年4月30日     │NO246973      │
│  │                │                │                │              │
├─┼────────┼────────┼────────┼───────┤
│4 │96年2月28日     │160,000元       │96年4月30日     │NO0000000     │
│  │                │                │                │              │
├─┼────────┼────────┼────────┼───────┤
│5 │96年2月27日     │267,000元       │96年4月30日     │NO0000000     │
│  │                │                │                │              │
└─┴────────┴────────┴────────┴───────┘


司法院資訊處製作；財團法人民間司法改革基金會備份。
